臺灣臺東地方法院民事簡易判決
                                     111年度東簡字第41號
原      告  財團法人汽車交通事故特別補償基金


法定代理人  蕭翠玲  
訴訟代理人  辜文輝  
被      告  蔣玉葉  
訴訟代理人  蔣秋月  
被      告  丁皓恆  
被      告  丁紹龍  
上列當事人間請求返還不當得利事件，本院於民國111年3月23日
言詞辯論終結，判決如下：
    主  文
被告蔣玉葉、丁皓恆、丁紹龍應各給付原告新臺幣貳拾陸萬元，
及各自民國一一一年二月十七日起至清償日止，按週年利率百分
之五計算之利息。
訴訟費用由被告負擔。
本判決第一項得假執行。
    事實及理由
一、被告丁皓恆、丁紹龍經合法通知，未於言詞辯論期日到場，
    核無民事訴訟法第386條所列各款情形，爰依原告之聲請，
    由其一造辯論而為判決。
二、原告起訴主張：訴外人郭峻廷於民國108年6月28日駕駛鏟裝
    車，於臺東縣○○鄉○○村○○000號前，與訴外人丁正義駕駛之
    車牌號碼000-0000號機車發生交通事故，致丁正義死亡。因
    郭峻廷駕駛之肇事車輛為鏟裝車，故丁正義之遺屬即被告蔣
    玉葉、丁皓恆及丁紹龍等三人，依強制汽車責任保險法之規
    定，向原告請求給付死亡給付補償金共78萬元（死亡給付20
    0萬元－已獲郭峻廷和解賠償金122萬元＝78萬元），原告已於
    109年5月6日匯款給付被告蔣玉葉、丁皓恆及丁紹龍等三人
    各26萬元，合計78萬元完畢。嗣於110年3月18日原告與郭峻
    廷調解時，郭峻廷提出臺灣臺東地方檢察署檢察官108年度
    偵字第1988號、109年度偵字第795號（下稱偵查案件）不起
    訴處分書（下稱東檢不起訴處分書），原告始知丁正義於事
    故時係飲酒駕車致發生本件交通事故（抽血值278mg/dl，換
    算吐氣所含酒精濃渡為每公升1.39毫克），且東檢不起訴處
    分書内容並記載依交通部公路總局臺北區監理所花東區車輛
    行車事故鑑定會花東區0000000案鑑定意見書，亦認定「被
    害人（丁正義）酒精濃度過量，違規駕駛普通重型機車，未
    能注意車前狀況，為肇事主因；被告（郭峻廷）駕駛普通動
    力機械（鏟裝車），於施工區域内施工，無肇事因素。」乙
    節。本件因丁正義於事故時係飲酒駕車致發生本件交通事故
    ，依強制汽車責任保險法第28條第1項第2款、第40條第6項
    規定，原告無給付補償金之義務，爰依民法第179條不當得
    利之法律關係，請求被告3人應分別返還已領取之補償金26
    萬元等語。並聲明：如主文第一項所示。
三、被告答辯：
（一）被告蔣玉葉以：不爭執丁正義有酒後駕車，也不爭執有拿
      到原告給付之補償金，但本件被告有跟代辦說有酒駕情形
      ，代辦說幫忙辦看看，沒成就不收費，被告本來也沒期待
      ，後來有成就被代辦拿取傭金，若酒駕不能賠、原告覺得
      有問題的話，就不應該撥款給被告，原告已撥款經過這麼
      多年才說要追回並不合理，被告莊玉葉沒有工作，錢早已
      花完，只靠老農津貼生活，沒有能力還款，丁皓恆及丁紹
      龍也都打工維生，錢也已經花完等語置辯。並聲明：駁回
      原告之訴。
（二）被告丁皓恆及丁紹龍均未於言詞辯論期日到場，亦未提出
      準備書狀作何聲明或陳述。
四、本院之判斷：
（一）本件原告起訴主張郭峻廷於108年6月28日駕駛鏟裝車，於
      臺東縣○○鄉○○村○○000號前，與丁正義駕駛之車牌號碼000
      -0000號機車發生交通事故，致丁正義死亡，而被告3人均
      為丁正義之遺屬，嗣原告於109年5月6日原告已於109年5
      月6日匯款給付被告3人各26萬元，合計78萬元等情，為被
      告蔣玉葉所不爭執，並有原告提出之臺灣臺東地方檢察署
      相驗屍體證明書、道路交通事故當事人登記聯單、道路交
      通事故現場圖證明書、汽車交通事故特別補償基金-補償
      金理算書、匯出款單筆查詢資料、東檢不起訴處分書（見
      院卷第11至22頁）等影本為證，是原告此部分之主張堪信
      為真實。
（二）按民法第179條之不當得利請求權，以受益人係無法律上
      之原因受有利益，並因而致他人受損害為要件。在判斷是
      否該當於不當得利之成立要件，學理上區別為基於給付而
      受利益（給付不當得利）、基於給付以外原因受利益（非
      給付不當得利），而所謂無法律上之原因而受利益，係指
      給付不當得利其給付目的欠缺，或非給付不當得利無權利
      而言。是以本院應審酌者，乃被告3人領取系爭補償金是
      否具有法律上之原因？經查：
　１、按吐氣所含酒精濃度達每公升0.25毫克或血液中酒精濃度
      達百分之0.05以上而駕駛動力交通工具者，處2年以下有
      期徒刑，得併科20萬元以下罰金，刑法第185條之3第1項
      第1款定有明文。丁正義於上開車禍事件發生後經檢測血
      液中酒精濃度為278mg/dl，換算吐氣所含酒精濃渡為每公
      升1.39毫克，被告蔣玉葉對於丁正義有酒後駕車並不爭執
      詳如前述，而被告丁紹龍於偵查案件中亦陳稱：「（問：
      是否知道父親即丁正義案發當天騎機車要去哪裏？）我聽
      鄰居說父親當時是喝完酒要找朋友或找親人之類的」等語
      ，此有本院依職權向臺灣臺東地方檢察署調閱之偵查案件
      卷宗內之酒精測定紀錄表（見院卷第53頁反面）、檢察官
      訊問筆錄（見院卷51頁反面至52頁）可證，足見丁正義服
      用酒類而駕車，已超過上開呼氣酒精濃度每公升0.25毫克
      標準甚多，其肇事時不能安全駕駛動力交通工具而駕駛之
      事實，已構成刑法第185條之3之罪，堪以認定。
　２、次按汽車交通事故特別補償基金之設置，旨在使汽車交通
      保險事故之受害人，能依本法規定獲得基本保障及健全本
      保險制度，於汽車交通事故發生時，請求權人因事故汽車
      無法查究、為未保險汽車、未經被保險人同意使用或管理
      之被保險汽車，或無須訂立本保險契約之汽車者，始得在
      該法規定之保險金額範圍內，向其請求補償，此觀之強制
      汽車責任保險法第38條、第40條規定甚明。又受害人有從
      事犯罪行為，致被保險汽車發生汽車交通事故者，保險人
      不負保險給付責任，汽車交通事故之請求權人亦不得依本
      法申請特別補償基金，同法第40條第6項、第28條第1項第
      2款定有明文。此項保險給付或特別補償金除外責任之規
      範意旨，乃為避免與公序良俗有所抵觸，蓋從事犯罪行為
      本身應予處罰並受譴責，如因之發生交通事故，亦不得享
      有強制汽車責任保險法之保障，以免受害人因而獲取不當
      利益，並兼顧保險人於事前評估、控制風險範圍而給付保
      險金之能力。而酒後駕駛動力交通工具，係屬故意或重大
      過失陷自己於極易致傷或死亡之高危險行為，茍飲酒後吐
      氣或血液中所含酒精成分濃度高於前述法定標準，尚構成
      刑法第185條之3第1項第1款之公共危險罪，此時如令保險
      人就受害人飲酒駕車之受傷、死亡，給付保險金，當與本
      條規範意旨有違。丁正義服用酒類超過前述標準仍駕騎乘
      機車，構成刑法第185條之3之罪，既如前述，而其因酒精
      濃度過量違規駕駛機車，未能注意車前狀況，為本件車禍
      肇事主因，亦有交通部公路總局臺北區監理所花東區車輛
      行車事故鑑定委員會花東區0000000案鑑定意見書（見院
      卷第58頁反面至59頁反面）在卷可參，堪認丁正義之酒後
      駕車行為，與其死亡結果間有相當因果關係。從而原告主
      張丁正義酒醉駕車而有強制汽車責任保險法第40條第6項
      準用同法第28條第1項第2款不得核發特別補償金之情形，
      即屬可採。
　３、綜上，丁正義酒後駕車之行為已構成強制汽車責任保險法
      第28條第1 項第2 款所定「從事犯罪行為所致」之要件，
      被告3人即不得向原告請領補償金，原告誤為核發，堪認
      其給付目的不存在，被告受領補償金即無法律上原因，而
      屬不當得利。被告蔣玉葉雖抗辯已撥款多年才請求返還不
      合理等語，惟原告核撥補償補償金日期為109年5月6日，
      於110年12月27日起訴請求被告返還，並未逾不當得利之
      請求權時效，其抗辯尚無可採，附此敘明。
　４、給付有確定期限者，債務人自期限屆滿時起，負遲延責任
      。給付無確定期限者，債務人於債權人得請求給付時，經
      其催告而未為給付，自受催告時起，負遲延責任。其經債
      權人起訴而送達訴狀，或依督促程序送達支付命令，或為
      其他相類之行為者，與催告有同一之效力；又遲延之債務
      ，以支付金錢為標的者，債權人得請求依法定利率計算之
      遲延利息。但約定利率較高者，仍從其約定利率；應付利
      息之債務，其利率未經約定，亦無法律可據者，週年利率
      為5%，民法第229條第1、2項、第233條第1項及第203條分
      別定有明文。原告本件請求核屬無確定期限之給付，既經
      原告起訴並送達被告，被告迄未給付，依法應負遲延責任
      。從而，原告請求被告給付起訴狀送達翌日即111年2月17
      日（見院卷第28至30頁送達證書）起算之法定遲延利息，
      亦無不合。
五、綜上所述，丁正義既因酒後駕車致生本件事故，揆諸前揭說
    明，已符合強制汽車責任保險法第40條第6項、第28條第1項
    第2款不得請求補償金之情形，原告誤為核發，自無法律上
    原因。從而，原告依不當得利之法律關係，請求聲明如主文
    第一項所示，為有理由，應予准許。本件係適用簡易程序所
    為被告敗訴之判決，應依民事訴訟法第389條第1項依職權宣
    告假執行。
六、本件事證已臻明確，兩造其餘主張、陳述及所提之證據，經
    本院審酌後認與判決結果不生影響，爰不一一論述，附此敘
    明。
七、據上論結：原告之訴為有理由，依民事訴訟法第385條第1項
    、第78條、第389條第1項，判決如主文。
中　　華　　民　　國　　111 　年　　3 　　月　　31　　日
   　　　　　　　　　 臺東簡易庭  法  官  王麗芳
以上正本係照原本作成。
如不服本判決，應於判決送達後20日內，向本院提出上訴狀並應
記載上訴理由，如於本判決宣示後送達前提起上訴者，應於判決
送達後20日內補提上訴理由書（須附繕本）。
中　　華　　民　　國　　111 　年　　3 　　月　　31　　日
                                  書記官  張耕華